臺灣高等法院臺中分院民事判決　九十年度上字第二二一號
　　上　訴　人　甲○○
　　訴訟代理人　陳妙光
　　被上訴　人　乙○○
右當事人間租佃爭議事件，上訴人對於中華民國九十年三月十二臺灣彰化地方法院八
十九年度訴字第五六二號第一審判決提起上訴，本院判決如左：
    主    文
上訴駁回。
第二審訴訟費用上訴人負擔。
    事實及理由
一、被上訴人主張：上訴人依耕地三七五減租條例承租被上訴人所有系爭坐落彰化縣
    田尾鄉○○○段九九地號，如附圖所示編號Ａ部分（包括編號Ｂ、Ｃ、Ｄ、Ｅ、
    Ｆ部分在內）、面積０．三二七五公頃（原測定面積０．三二六二公頃）土地，
    上訴人未經被上訴人同意，竟將該土地大部分建築豬舍並鋪蓋水泥，已違背耕種
    之使用目的，依耕地三七五減租條例第十六條規定，原定租約無效，出租人得收
    回耕地，嗣經彰化縣鎮田尾鄉公所耕地租佃委員會及彰化縣政府耕地租佃委員會
    先後調解、調處均未成，逕依法移送法院審理，請求上訴人返還上開土地，並將
    編號Ｂ部分、面積０．０二七二公頃之磚造豬舍，編號Ｃ部分、面積０．０００
    一公頃之飼料儲槽，編號Ｄ部分、面積０．０四七一公頃之磚造豬舍，編號Ｅ部
    分、面積０．００五八公頃之農具間，編號Ｆ部分、面積０．０一七三公頃之磚
    造豬舍等地上建物拆除等情，並聲明駁回上訴人之上訴。
二、上訴人則以：上訴人之父林瑞田於三十八年一月一日向被上訴人之父陳捷修承租
    系爭土地迄今五十餘年，五十八年間經陳捷修口頭承諾同意上訴人之父從事養豬
    工作，該豬舍於五十八年一月起造。耕作包括漁牧、養魚、養牲畜在內，上訴人
    以承租土地自己從事耕作，養豬、種植菊花，均屬自任耕作；農舍僅供養豬及堆
    放飼料所用，且係政府依照規定補助興建的，並無供人居住，上訴人並未違反耕
    地三七五減租條例。本件訴訟之發生係因為八十八年間政府規定養豬必須聲請牧
    場登記，因土地所有權非上訴人所有，聲請時需要地主出具同意書，被上訴人不
    同意上訴人申辦牧場登記，但是否同意申請牧場登記與同意養豬係屬二事，被上
    訴人每年每期前往上訴人住宅收取地租，早已知悉上訴人養豬，倘若上訴人未經
    地主同意養豬，三十年前地主即已提出異議等語置辯。並聲明（一）原判決廢棄
    。（二）駁回被上訴人在第一審之訴。
三、兩造不爭之事實：
（一）被上訴人主張上訴人承租其所有坐落彰化縣田尾鄉○○○段九九地號如附圖所
      示編號Ａ部分、面積０．三二七五公頃之系爭土地（包括編號Ｂ、Ｃ、Ｄ、Ｅ
      、Ｆ部分在內），上訴人在前開耕地上建有如附圖所示編號Ｂ部分面積０．０
      二七二公頃之磚造豬舍，編號Ｃ部分面積０．０００一公頃之飼料儲槽，編號
      Ｄ部分面積０．０四七一公頃之磚造豬舍，編號Ｅ部分面積０．００五八公頃
      之農具間，編號Ｆ部分面積０．０一七三公頃之磚造豬舍等地上建物，並舖設
      水泥地面；及被上訴人以上訴人未自任耕作，租約無效，請求收回耕地為由聲
      請調解、調處均不成立等事實，為上訴人所不爭執，並有土地登記簿謄本、台
      灣省彰化縣私有耕地租約書、田尾鄉公所耕地租佃委員會調解程序筆錄、彰化
      縣政府耕地租田委員會調處程序筆錄在卷可稽，復經原審會同彰化縣北斗地政
      事務所派員勘測屬實，分別製有勘驗筆錄及土地複丈成果圖在卷可稽，堪信為
      真實。
（二）兩造間就坐落彰化縣田尾鄉○○○段九九地號土地之租約，原承租人為林瑞田
      ，出租人為陳捷修，面積為０．六五二三公頃。原承租人林瑞田於七十年九月
      六日死亡，經其他法定繼承人林見珍、林上珍、詹林金鬆、陳雪、詹金菊、陳
      林彩、陳林蜂拋棄繼承，系爭土地之承租權由具有自耕能力之林咸珍及上訴人
      共同繼承，未經被上訴人同意分別訂立租約，僅上訴人及林咸珍自行內部協議
      同意分耕，上訴人分耕之部分係原有養豬的部分即系爭土地，因被上訴人拒絕
      會同辦理變更登記，上訴人於七十二年九月一日依據彰化縣政府彰府地權字第
      一三三０一九號函，單獨申請租約變更登記，分訂租約變更登記承租人為甲○
      ○，承租面積０．三二六二公頃（經實測為０．三二七五公頃），正產物為稻
      谷，租率千分之三百七十五，租額實物一二０四台斤，繳納實物地點為田尾鄉
      北曾村，其餘事項均遵循原定租約，未辦理變更登記；出租人於七十四年一月
      四日依據彰化縣政府彰府地權字第一七二五四七號函變更登記為乙○○等事實
      ，為兩造所不爭執；復據證人即彰化縣田尾鄉公所負責系爭租約變更登記之承
      辦人員陳春錦於本院證述明確，並經本院依職權調取彰化縣田尾鄉公所系爭土
      地出、承租人變動登記相關資料影本查對無訛，堪信為真實。
（三）被上訴人在系爭土地上經營最大可飼養五百頭豬之養豬場，於八十二年八月十
      八日實際在養頭數為六百九十四頭，以農會為產銷管道等情，業據被上訴人提
      出彰化縣田尾鄉養豬戶污染防治基本資料卡，養豬戶登記資料調查表為證，堪
      信為真實。
四、被上訴人主張，兩造約定上訴人承耕系爭土地，應種植水稻之事實，有耕地租約
    上約定正產物為稻谷可稽，上訴人就兩造約定系爭土地應種植水稻亦表示不爭執
    ，自屬可信。按耕地三七五減租條例第一條所謂耕地之租佃，即土地法第一百零
    六條所稱之耕地租用，係指以自任耕作為目的，約定支付地租，使用他人之農地
    者而言。故耕地租賃，承租人應以耕地供耕作之用。如承租人變更耕作之使用目
    的，改充耕作以外之使用，即屬不自任耕作。所稱耕作，依土地法第一百零六條
    第二項之規定，雖包括漁牧，但此乃謂自當初約定耕地租賃始，即約定租用他人
    之土地而漁牧，亦屬於耕地租用而己，非謂凡屬耕地租用，即可任意變更農地原
    有性質而為漁牧使用。故原為栽培農作物之耕地租佃契約，承租人未經出租人同
    意，逕將農地變更為漁物之用，並興建設施，致變更農地原有性質，即屬違反耕
    地租佃契約，不自任耕作（最高法院八十七年度台上字第五九二號判決可資參照
    ）。上訴人所辯，使用系爭土地係依據農業發展條例使用，並實際供農作，並未
    閒置不用，不應列為廢耕地，且在農業發展條例施行前，上訴人即已將系爭土地
    作為畜牧使用，應屬自始為漁牧之用，並舉畜牧法之規定謂其畜牧設施使用之土
    地面積未超過法定總面積，自合於耕地三七五減租條例第二十九條自任耕作之法
    定要件云云，均誤解土地法第一百０六條之原意，而無從採取。經查，本件系爭
    土地租佃之時，自始即約定上訴人應以種植水稻使用系爭土地，而上訴人於八十
    二年間，經由政府全額補助將其中系爭土地如附圖編號Ｂ部分，建造面積０．０
    二七二公頃之磚造豬舍，編號Ｃ部分建造面積０．０００一公頃之飼料儲槽，編
    號Ｄ部分建造面積０．０四七一公頃之磚造豬舍，編號Ｆ部分建造面積０．０一
    七三公頃之磚造豬舍等地上建物等情，為上訴人所自承（見上訴人所提準備書狀
    四），並據被上訴人提出彰化縣政府補助款證明影本為證，堪信為真實。上訴人
    既變更原有耕地之性質，搭蓋磚造豬舍、設置飼料儲槽，予以養豬，即難謂係依
    照原約定之方式自任耕作。上訴人雖辯稱其三十餘年前養豬時，即為原出租人及
    被上訴人之繼承人陳捷修所知悉，陳捷修當時未表示反對意見，足証已默示同意
    上訴人養豬，或應認為被上訴人異議之時效已完成云云。除為被上訴人所否認外
    ，查據上訴人提出予耕地租佃委員之陳情書上所載：「該耕地小部份，於民國五
    十八年開始飼養若干豬隻，利用排泄物為作物肥料。先父大約在六十年時，曾經
    口頭上向前地主陳捷修老先生說明過」（見本院卷二十四頁）。由上陳情書之內
    容觀之，上訴人辯稱其三十餘年前養豬時，即為原出租人即被上訴人之繼承人陳
    捷修所知悉，陳捷修當時未表示反對一節，縱令屬實，陳捷修當時亦僅同意上訴
    人飼養足以應付原承租人施肥使用之排泄物之豬隻數量，性質上仍屬從事耕作之
    附屬行為，並未同意上訴人將原應種植水稻之系爭土地，變更使用用途為經營養
    豬場，作為牧業使用。上訴人竟將系爭土地經營最多可飼養五百頭豬之養豬場，
    於八十二年八月十八日實際在養頭數則高達六百九十四頭，並以農會為產銷管道
    。顯已逾其自己所辯，前地主同意以飼養豬隻作為耕作肥料補助之範圍。上訴人
    擅自變更約定使用方式，改建設施經營養豬場，無論該養豬場之設施是否為政府
    補助建造，其有不自任耕作情事，應可認定。況且依照上訴人於原審所提之養豬
    戶登記資料調查表上所載（見原審卷十六頁），上訴人所經營之養豬場使用之土
    地本載明非屬合法使用，非合法使用之原因則載明係不諳手續，是上訴人所辯：
    「未有違法使用，政府亦不會違法補助」云云，顯無從據為其有利之認定。至於
    被上訴人是否知悉而未反對上訴人養豬一節，因為此項應自任耕作之規定，為耕
    地承租人之法定義務，出租人縱使事先承諾，承租人仍不得違反此強制規定，故
    上訴人是否曾事後承諾或默示同意，仍無礙於上訴人違反自任耕作規定之事實。
五、綜上所述，上訴人未依原約定以種植水稻方式使用系爭土地，逕將系爭土地用以
    養豬，致變更農地原有性質，即屬違反耕地租佃契約，為不自任耕作，原訂租佃
    ，自屬無效。又耕地三七五減租條例第十六條第二項所謂原定租約無效，係指全
    部租約無效而言，最高法院六十六年台上字第七六一號著有判例可資照，是如
    同一租約為有數筆土地，承租人就其中一筆或數筆不自任耕作，原訂租約全部均
    為無效。系爭耕地租約無效，則兩造間就系爭耕地即無租賃關係存在，上訴人占
    有系爭耕地即屬無權占有，被上訴人本於所有權之作用，請求上訴人將如附圖所
    示編號Ｂ部分面積０．０二七二公頃之磚造豬舍，編號Ｃ部分面積０．０００一
    公頃之飼料儲槽，編號Ｄ部分面積０．０四七一公頃磚造豬舍，編號Ｅ部分面積
    ０．００五八公頃農具間，編號Ｆ部分面積０．０一七三公頃磚造豬舍等地上建
    物，地上建物拆除，並將系爭耕地如原判決附圖所示Ａ部分面積０點三二七五公
    頃返還被上訴人，洵屬正當，應予准許。從而，被上訴人以系爭租約無效為由，
    訴請上訴人應將系爭土地之地上物拆除，將土地交還被上訴人，為有理由，應予
    准許，原審法院為被上訴人勝訴判決，並無不合，上訴人上訴指摘原判決不當，
    求予廢棄改判，為無理由，應予駁回。
據上論結，本件上訴為無理由，依民事訴訟法第四百四十九條第一項、第七十八條，
判決如主文。
中　　　華　　　民　　　國　　九十一　　年　　　一　　　月　　　三　　　日
~B1民事第二庭審判長法　官　童有德
~B2　　　　　　　　法　官　蔡秉宸
~B3　　　　　　　　法　官　翁芳靜
右為正本係照原本作成。
如對本判決上訴，須於收受判決送達後二十日內向本院提出上訴書狀，其未表明上訴
理由者，應於提出上訴後二十日內向本院提出上訴理由書（須按他造人數附具繕本）
，並繳納送達用雙掛號郵票拾份（每份參拾肆元）。
上訴時應提出委任律師或具有律師資格之人之委任狀；委任有律師資格者，另應附具
律師及格證書及釋明委任人與受任人有民事訴訟法第四百六十六條之一第一項但書或
第二項（詳附註）所定關係之釋明文書影本。
~B 　 　　　　　　書記官　詹錫朋
中　　　華　　　民　　　國　　九十一　　年　　　一　　　月　　　四　　　日
附註：
民事訴訟法第四百六十六條之一（第一項、第二項）
對於第二審判決上訴，上訴人應委任律師為訴訟代理人。但上訴人或其法定代理人具
有律師資格者，不在此限。
上訴人之配偶、三親等內之血親、二親等內之姻親，或上訴人為法人、中央或地方機
關時，其所屬專任人員具有律師資格並經法院認為適當者，亦得為第三審訴訟代理人
。
                                                                        Ｈ
